臺灣屏東地方法院民事判決
111年度訴字第360號
原      告  林竪桓  
            林楲淵  
上二人共同
訴訟代理人  陳世明律師
            梁家豪律師
被      告  黃英山  
            黃英洸  
            劉黃明幸

            陳黃和妹
            黃瑞山  
            曾黃瑞菊
            蔡樹木  
            蔡漢中  
            蔡漢欣  

            蔡漢軒  

            陳文玲  

            陳文媛  

            陳文韋  
            藍群傑  
            藍琪    
            藍群年  
            曾怡萱（原名曾玉純）



上列當事人間請求分割共有物事件，本院於民國111 年6 月13日
言詞辯論終結，判決如下：
    主  文
一、如附表一所示編號1①至⑰之被告應就被繼承人黃禎祥所遺坐
    落屏東縣○○鄉○○段○○○地號土地、應有部分九分之三，同段
    九○一地號土地、應有部分三分之一，辦理繼承登記。
二、兩造共有坐落屏東縣○○鄉○○段○○○○○○○地號土地，面積分別
    為一五一五點七七平方公尺、八一三點四三平方公尺，使用
    分區均為一般農業區農牧用地，應合併分割如下：
㈠、如附圖所示編號887面積九九四點四三平方公尺、編號887⑴面
    積九點四七平方公尺、編號887⑵面積四五五點二六平方公尺
    ，分歸原告林竪桓、林楲淵取得，並按附表一備註欄所示比
    例維持共有。
㈡、如附圖所示編號887⑶面積五六點六一平方公尺、編號901面積
    八一三點四三平方公尺，分歸附表一所示編號1①至⑰之被告
    公同共有。　　
三、訴訟費用由兩造按如附表二所示比例負擔。　　　　
    事實及理由
壹、程序事項
一、按訴狀送達後，原告不得將原訴變更或追加他訴。但請求之
    基礎事實同一、擴張或減縮應受判決事項之聲明、不甚礙被
    告之防禦及訴訟之終結者，不在此限，民事訴訟法第255 條
    第1 項第2 款、第3 款、第7 款分別定有明文。查原告於起
    訴狀將被告姓名記載為黃禎祥之繼承人，訴之聲明為「兩造
    共有屏東縣○○鄉○○段000地號及同段901地號土地，准予以原
    物分割。」。嗣原告查得原共有人黃禎祥（下稱黃禎祥）於
    民國44年7月8日死亡，其繼承人為黃英山等17人（詳如附表
    一姓名欄所示編號①至編號⑰，下稱黃英山等17人），故於11
    1年4月7日追加聲明「黃英山等17人應就被繼承人黃禎祥所
    遺坐落屏東縣○○鄉○○段000地號土地應有部分9分之3及同段9
    01地號土地所有權應有部分3分之1辦理繼承登記。」（見本
    院卷第335頁），原告上開所為，核與前揭規定相符，應予
    准許。　　　　　　
二、本件除被告黃英山外，其餘被告經合法通知，均未於最後言
    詞辯論期日到場，核無民事訴訟法第386 條各款所列情形，
    爰依原告之聲請，由其一造辯論而為判決。
貳、實體事項
一、原告起訴主張：兩造共有坐落屏東縣○○鄉○○段000○000地號
    土地（下合稱系爭2筆土地），面積分別為1,515.77平方公
    尺、813.43平方公尺，使用分區均為一般農業區農牧用地，
    應有部分如附表一所示。惟系爭2筆土地原共有人黃禎祥已
    於44年7月8日死亡，其繼承人迄今未就黃禎祥所遺應有部分
    辦理繼承登記。又系爭2 筆土地之使用目的並無不能分割之
    情形，亦未以契約訂有不分割之期限，惟其分割方法迄不能
    協議決定，爰提起本件分割共有物之訴，依民法第823 條第
    1 項規定，請求裁判分割系爭2 筆土地。關於分割方法如附
    圖所示。並聲明：主文第1 、2 項所示。　　
二、被告則以：
㈠、黃英山陳稱：同意分割，對於分割方案沒有意見等語。 
㈡、其餘被告經本院合法通知，均未於言詞辯論期日到場，前亦
    未提出書狀作何聲明或答辯。
三、本院得心證之理由：
    原告主張兩造為系爭2筆土地之共有人，而各共有人就系爭2
     筆土地持有之應有部分如附表一所示，系爭2 筆土地並無
    因法令限制不能分割或依使用目的不能分割之情事，共有人
    間亦無不分割之協議，黃英山等17人未就被繼承人黃禎祥所
    遺系爭2筆土地應有部分辦理繼承登記之事實，業據其提出
    土地登記簿謄本為證，堪認原告此部分主張為屬實。故本件
    須審酌者為：㈠、原告請求黃英山等17人就黃禎祥所遺系爭2
    筆土地應有部分辦理繼承登記，有無理由？㈡、系爭2 筆土
    地得否合併分割？㈢、系爭2 筆土地應如何分割始符合兩造
    利益？茲分述如下：
㈠、按共有物之分割，性質上為處分行為，依民法第759 條規定
    ，共有不動產之共有人中有人死亡，於其繼承人未為繼承登
    記前，不得分割共有物，為求訴訟經濟，得合併請求先辦理
    繼承登記，並請求該繼承人於辦理繼承登記後，與其餘共有
    人分割共有之不動產。經查，本件原共有人黃禎祥已於44年
    7月8日死亡，其配偶黃曾鳳妹（於40年6月7日死亡）、長女
    黃蓮香（於2年5月26日死亡）、次男黃秀坤（於4年1月9日
    死亡）、三男黃秀輝（於5年3月15日死亡）、四男黃阿丁（
    於6年4月4日死亡）及次女黃慎妹（於7年3月2日死亡）先於
    其死亡，六男黃秀喜於15年6月17日出養，故應由其子女即
    法定繼承人長男黃秀臣（於85年5月31日死亡）、三女曾黃
    順郡妹（於82年11月4日死亡）、五男黃秀郡（於47年12月2
    2日死亡）共同繼承，有繼承系統表、戶籍謄本、除戶謄本
    在卷可稽（見本院卷第47至165頁），而前開已經死亡之繼
    承人之應有部分應由其等之法定繼承人再轉繼承之，繼承情
    形如下分述：
　⒈黃秀臣於85年5月31日死亡，其繼承人為配偶即被繼承人黃林
    熖妹（於86年7月25日死亡，應由子女再轉繼承之），其子
    女即陳黃明麗（於104年10月13日死亡，應由子女再轉繼承
    之）、藍黃明芳（於82年3月8日死亡，應由子女代位繼承之
    ）、被告黃英山、黃英洸及劉黃明幸共同繼承，故黃秀臣遺
    產應先由陳黃明麗之繼承人、藍黃明芳之繼承人、黃英山、
    黃英洸及劉黃明幸各繼承5分之1。而陳黃明麗之應繼分再則
    由其子女即被告陳文玲、陳文媛及陳文韋共同繼承之；藍黃
    明芳之應繼分則再由其子女即被告藍群傑、藍琪及藍群年共
    同繼承之等情，有前揭繼承系統表、戶籍謄本、除戶謄本在
    卷可稽。
　⒉黃秀郡於47年12月22日死亡，其繼承人為配偶即被繼承人黃
    陳英妹（於99年11月19日死亡，應由子女再轉繼承之），子
    女即被繼承人黃振豊（於38年8月10日死亡，無嗣）、黃瑞
    美（於88年11月5日死亡，應由子女再轉繼承之）、被告陳
    黃和妹、黃瑞山、曾黃瑞菊共同繼承，故黃秀郡遺產應先由
    黃瑞美之繼承人、陳黃和妹、黃瑞山、曾黃瑞菊各繼承4分
    之1。而黃瑞美之應繼分則再由其配偶即被告蔡樹木、其子
    女即被告蔡漢中、蔡漢欣及蔡漢軒共同繼承之等情，有前揭
    繼承系統表、戶籍謄本、除戶謄本在卷可稽。
　⒊曾黃順郡妹於82年11月4日死亡，其繼承人為子女即被繼承人
    林曾瑞珠（於106年12月29日死亡，應由子女再轉繼承之）
    、曾祥瑞（於99年8月26日死亡，應由子女再轉繼承之）。
    又林曾瑞珠之繼承人林玉海、林辰宇、林宜慧、林玉光、林
    楷哲、林子涵、林美莎、劉俊賢、劉映君、劉品君、林麗莎
    、吳承翰、吳承儒及吳佩芸均拋棄繼承；而曾祥瑞其配偶賴
    春巧（於96年11月26日死亡）先於其死亡，故應由其子女即
    被告曾怡萱繼承之，有前揭繼承系統表、戶籍謄本、除戶謄
    本、本院107年度司繼字第368號查詢表在卷可稽。　
　⒋基上，如附表一所示編號1①至⑰之被告黃英山等17人為黃禎祥
    之法定繼承人，其等均未拋棄繼承，且就被繼承人黃禎祥所
    有系爭2 筆土地之應有部分，尚未辦理繼承登記，有土地登
    記謄本、繼承系統表、戶籍謄本在卷可稽（見本院卷第47至
    165 頁），則原告請求其等就黃禎祥所遺系爭887、901地號
    土地應有部分各為9分之3、3分之1辦理繼承登記，並無不合
    ，自應准許，爰判決如主文第1 項所示。
㈡、系爭2筆土地得合併分割　　
　⒈按共有物除因物之使用目的不能分割或共有人間契約訂有不
    分割之期限者外，各共有人，得隨時請求分割共有物。又共
    有物分割之方法，共有人不能協議決定者，法院得因任何共
    有人之聲請，以原物分配或變價分配之。共有人相同之數不
    動產，除法令另有規定外，共有人得請求合併分割。共有人
    部分相同之相鄰數不動產，各該不動產均具應有部分之共有
    人，經各不動產應有部分過半數共有人之同意，得適用前項
    規定，請求合併分割民法第823 條第1 項及第824 條第2 項
    、第4 項、第5 項分別規定甚明。經查，系爭2 筆土地使用
    分區為一般農業區，使用地類別為農牧用地，此有土地登記
    謄本在卷可憑，是系爭2 筆土地屬農業發展條例第3 條第11
    款規定之「耕地」，堪以認定。又依系爭2 筆土地之使用目
    的，並無不能分割之情形，兩造間亦未以契約訂有不分割之
    期限，且其分割方法不能協議決定，及系爭2 筆土地相鄰、
    經各該土地應有部分過半數之共有人均同意合併分割等事實
    ，為兩造所不爭執，是原告主張本件系爭2 筆土地應予裁判
    分割，核與前揭規定相符。
　⒉次按每宗耕地分割後每人所有面積未達0.25公頃者，不得分
    割。但因購置毗鄰耕地而與其耕地合併者，得為分割合併；
    同一所有權人之二宗以上毗鄰耕地，土地宗數未增加者，得
    為分割合併。農業發展條例第16條定有明文。經查，系爭2
    筆土地至多得分割為3 筆，此有屏東縣枋寮地政事務所110
    年11月25日屏枋地二字第11030629000號函在卷可稽（見本
    院卷第217頁），揆諸前揭規定，原告請求裁判分割合併系
    爭2筆土地分割後筆數未逾3筆，於法自無不合，應予准許。
㈢、原告就系爭2 筆土地所提出之分割方案為公平、適當。
　⒈按分割共有物固不受分管契約之拘束，惟盡量依各共有人使
    用現狀定分割方法，以維持現狀，減少共有人所受損害，當
    不失為裁判分割斟酌之一種原則。再者，定共有物分割之方
    法，固可由法院自由裁量，但仍應斟酌各共有人之意願、共
    有物之性質、價格、分割前之使用狀態、經濟效用、分得部
    分之利用價值及全體共有人之利益等有關情狀，定一適當公
    平之方法以為分割。又分割共有物，以消滅共有關係為目的
    ，法院裁判分割共有物土地時，除因該土地內部分土地之使
    用目的不能分割或部分共有人仍願維持其共有關係，應就該
    部分土地不予分割或准該部分共有人成立新共有關係外，應
    將土地分配於各共有人單獨所有（最高法院82年度台上字第
    1990號、96年度台上字第108 號分別著有判決要旨可資參照
    ）。
　⒉經查，系爭887地號土地上有原告二人之父親所蓋之鐵皮建物
    ，目前由原告二人使用，系爭901地號土地則為空地等情，
    業經本院至現場勘驗明確，並囑託屏東縣枋寮地政事務所派
    員實施測量，復為到場之兩造所不爭執，有勘驗筆錄、現場
    照片及複丈成果圖在卷可稽（見本院卷第295 至327頁）。
    本院斟酌如附圖所示之分割方法，兩造分得附圖土地地形尚
    屬完整，而分得位置核與使用現況相符，各共有人間對外通
    行無虞（即黃英山等17人分得之901地號土地可藉由如附圖
    所示編號887⑶土地對外通行），且兩造均同意分割位置如附
    圖所示，又黃英山等17人分得之面積為870.04平方公尺，已
    逾系爭二筆土地應有部分換算原可分得之776.39平方公尺，
    而原告林竪桓、林楲淵亦表示願維持其共有關係，並就系爭
    2筆土地應有部分換算應分得之面積有所減少表明毋庸互相
    找補（見本院卷第378頁），足認應屬妥當之分割方法。
四、綜上所述，原告本於民法第823 條第1 項前段、第824 條第
    5 項請求分割系爭2 筆土地，係屬有據。本院斟酌兩造分割
    意願、土地位置、使用現況、對外通行利益、整體土地經濟
    效用及全體共有人利益等具體情狀，認系爭2筆土地依原告
    主張如附圖所示之分割方案而為分割，實為妥適、公允，爰
    判決如主文第2 項所示。　　　
五、末按分割共有物乃具非訟事件之性質，本院斟酌情形決定適
    當之分割方法，不因何共有人起訴而有不同，判決結果實質
    上亦無何者勝訴或敗訴之問題，各共有人均因系爭土地分割
    而同受分割之利益，爰依民事訴訟法第80條之1 規定，由兩
    造按附表二應有部分比例負擔訴訟費用。
六、據上論結，本件原告之訴為有理由，依民事訴訟法第385 條
    第1 項前段、第80條之1 、第85條第1 項，判決如主文。
中　　華　　民　　國　　111 　年　　6 　　月　　28　　日
                  民事第三庭    法　官　陳怡先
正本係照原本作成。
如對判決上訴，須於判決送達後20日內向本院提出上訴狀，其未
表明上訴理由者，應於提出上訴後20日內向本院補提理由書狀（
均須按他造當事人之人數附繕本）。
如委任律師提起上訴者，應一併繳納上訴審裁判費。
中　　華　　民　　國　　111 　年　　6 　　月　　28　　日
                                書記官　粘嫦珠
附表一：
編號 地號 昌北段887號  昌北段901號   合併分割方法    備 註  使用分區 一般農業區 農牧用地  一般農業區 農牧用地      姓名 應有部分 面積 應有部分 面積 分割前合計應有部分 面積 分割位置 及面積  1 被繼承人黃禎祥 ①黃英山 ②黃英洸 ③劉黃明幸 ④陳黃和妹 ⑤黃瑞山 ⑥曾黃瑞菊 ⑦蔡樹木 ⑧蔡漢中 ⑨蔡漢欣 ⑩蔡漢軒 ⑪陳文玲 ⑫陳文媛 ⑬陳文韋 ⑭藍群傑 ⑮藍琪 ⑯藍群年 ⑰曾怡萱 （原名曾玉純） 9分之3 505.25㎡ 3分之1 271.15㎡ 776.4㎡ ①901  813.43㎡ ②887⑶  56.61㎡ 維持公同共有  2 林竪桓 3分之1 505.26㎡ 3分之1 271.14㎡ 776.4㎡ ①887  994.43㎡ ②887⑴   9.47㎡ ③887⑵  455.26㎡ 維持共有 林竪桓2分之1 林楲淵2分之1 3 林楲淵 3分之1 505.26㎡ 3分之1 271.14㎡ 776.4㎡    合計 1 1,515.77㎡ 1 813.43㎡ 2329.2㎡ 2329.2㎡  

附表二（訴訟費用負擔比例）：
編號 共有人 應有部分  1 被繼承人黃禎祥 ①黃英山 ②黃英洸 ③劉黃明幸 ④陳黃和妹 ⑤黃瑞山 ⑥曾黃瑞菊 ⑦蔡樹木 ⑧蔡漢中 ⑨蔡漢欣 ⑩蔡漢軒 ⑪陳文玲 ⑫陳文媛 ⑬陳文韋 ⑭藍群傑 ⑮藍琪 ⑯藍群年 ⑰曾怡萱 （原名曾玉純） 232920分之87004  2 林竪桓 232920分之72958  3 林楲淵 232920分之72958